ACORDAO-COMPLETO-2539722

ACÓRDÃO 3555/2022 ATA 21/2022 - PRIMEIRA CÂMARA

VISTOS, relatados e discutidos embargos de declaração opostos pelo espólio de Alberto Olavo de Carvalho em face do Acórdão 2726/2022-TCU-Primeira Câmara, que negou provimento a recurso de reconsideração por ele apresentado contra o Acórdão 3512/2021-TCU-Primeira Câmara (Relator: Ministro Vital do Rêgo) , o qual, por sua vez, havia julgado irregulares as contas daquele ex-Secretário Municipal de Saúde em face da não comprovação de despesas referentes a Termos de Parceria celebrados entre o então Instituto de Saúde de Ponta Grossa e a Associação Beneficente dos Campos Gerais Madre Paulina, custeados com recursos do SUS, com imputação de débito.
ACORDAM os Ministros do Tribunal de Contas da União, reunidos em sessão da 1ª Câmara, ante as razões expostas pelo relator e com fundamento no art. 34 da Lei 8.443/1992, em:
9.1. conhecer dos embargos de declaração opostos pelo espólio de Alberto Olavo de Carvalho e acolhê-los parcialmente, para esclarecer, nos termos do voto que precede esta decisão, os fundamentos utilizados para o não reconhecimento da existência de prescrição da pretensão ressarcitória;
9.2. dar ciência desta deliberação ao recorrente, com a informação de que o inteiro teor do relatório e voto que a fundamentam está disponível para consulta no endereço www.tcu.gov.br/acordaos.

Embargos de declaração opostos em face de deliberação que negou provimento a recurso de reconsideração.

Primeira Câmara

Município de Ponta Grossa/PR

3. Embargante: espólio de Alberto Olavo de Carvalho (XXX.298.929-XX)

13.1. Ministros presentes: Walton Alencar Rodrigues (Presidente), Benjamin Zymler, Vital do Rêgo e Jorge Oliveira (Relator).
13.2. Ministros-Substitutos presentes: Augusto Sherman Cavalcanti e Weder de Oliveira.

JORGE OLIVEIRA

Ministro Jorge Oliveira

Transcrevo como Relatório a íntegra dos embargos declaratórios opostos em face do Acórdão 2726/2022-TCU-Primeira Câmara:
"ESPÓLIO DE ALBERTO OLAVO DE CARVALHO, devidamente qualificado nos autos do Processo n.º TC Processo 004.122/2017-8, vem, respeitosamente à presença de Vossa Excelência, nos autos do Processo n.º TC Processo 004.122/2017-8, em atenção ao Acórdão nº 2726/2022 proferido pela Colenda Primeira Câmara, Sessão de 17/05/2022, código eletrônico para localização na página do TCU na Internet: AC-2726-15/22-1, oferecer os presentes
EMBARGOS DE DECLARAÇÃO
o que faz com fulcro nos artigos 287 e seguintes do Regimento Interno dessa Casa, e pelas razões de fato e de direito que, respeitosamente, passa a alinhar:
1. Da Tempestividade
O acórdão recorrido foi publicado no Diário Oficial da União em 26/05/2022, Edição 99, Seção 01, Página 199, conforme anexo, com início de prazo para recurso o dia 27/05/2022. O art. 287, §1º, do Regimento Interno deste Tribunal delimita que o prazo para apresentação de Embargos de Declaração é de 10 dias.
Dessa forma, o prazo final para apresentação dos presentes aclaratórios é 06/06/2022, estando, portanto, tempestivos os presentes Embargos de Declaração.
2. Dos Fatos
Trata-se na origem de tomada de contas especial instaurada pelo Fundo Nacional da Saúde (FNS) em desfavor do de cujus Alberto Olavo de Carvalho, ex-presidente da extinta Autarquia Municipal denominada Instituto de Saúde Ponta Grossa (ISPG) e ex-secretário municipal de Saúde do Município de Ponta Grossa/PR, de janeiro de 2005 a dezembro de 2008.
O processo administrativo foi instaurado em razão da suposta não comprovação de despesas custeadas com recursos do Sistema Único de Saúde (SUS) , referentes aos Termos de Parceria 1/2005, 4/2005, 6/2005, 7/2005 e 8/2005, celebrados com a Organização da Sociedade Civil de Interesse Público (OSCIP) - Associação Beneficente dos Campos Gerais Madre Paulina.
Após apresentação de defesa e fase de instrução processual, foram apresentados os Pareceres da Secretaria de Controle Externo - Secex e do Ministério Público de Contas da União, nas peças 89 e 93, respectivamente.
Ambos os Pareceres entenderam que tanto a pretensão punitiva como a pretensão ao direito de ressarcimento pela União estavam prescritas, pois o fato ocorreu em 2005 e a citação do de cujus somente veio a se efetivar em 2018.
O entendimento da Secex e do MPTCU no que diz respeito à prescrição da pretensão punitiva, levou em consideração a jurisprudência desta própria Corte, proferido no Acórdão 1441/2016-TCU-Plenário - Rel. Min. Benjamin Zymler, o qual consolidou que a análise do TCU acerca do instituto jurídico da prescrição subordina-se ao prazo geral prescricional indicado no art. 205 do Código Civil, qual seja, dez anos contados a partir da data de ocorrência da irregularidade sancionada.
Com relação especificamente à prescrição da  pretensão de ressarcimento, ambos os Pareceres se basearam no novo entendimento proferido pelo Supremo Tribunal Federal no RE 636886/AL, Relator Ministro Alexandre de Moraes, DJe de 24/6/2020 com fixação de tese repercussão geral Tema 899, que assim dispõe:
'CONSTITUCIONAL E ADMINISTRATIVO. REPERCUSSÃO GERAL. EXECUÇÃO FUNDADA EM ACÓRDÃO PROFERIDO PELO TRIBUNAL DE CONTAS DA UNIÃO. PRETENSÃO DE RESSARCIMENTO AO ERÁRIO. ART. 37, § 5º, DA CONSTITUIÇÃO FEDERAL. PRESCRITIBILIDADE.
1. A regra de prescritibilidade no Direito brasileiro é exigência dos princípios da segurança jurídica e do devido processo legal, o qual, em seu sentido material, deve garantir efetiva e real proteção contra o exercício do arbítrio, com a imposição de restrições substanciais ao poder do Estado em relação à liberdade e à propriedade individuais, entre as quais a impossibilidade de permanência infinita do poder persecutório do Estado.
2. Analisando detalhadamente o tema da 'prescritibilidade de ações de ressarcimento ', este SUPREMO TRIBUNAL FEDERAL concluiu que, somente são imprescritíveis as ações de ressarcimento ao erário fundadas na prática de ato de improbidade administrativa doloso tipificado na Lei de Improbidade Administrativa - Lei 8.429/1992 (Tema 897) . Em relação a todos os demais atos ilícitos, inclusive àqueles atentatórios à probidade da administração não dolosos e aos anteriores à edição da Lei 8.429/1992, aplica-se o Tema 666, sendo prescritível a ação de reparação de danos à Fazenda Pública.
3. A excepcionalidade reconhecida pela maioria do SUPREMO TRIBUNAL FEDERAL no Tema 897, portanto, não se encontra presente no caso em análise, uma vez que, no processo de tomada de contas, o TCU não julga pessoas, não perquirindo a existência de dolo decorrente de ato de improbidade administrativa, mas, especificamente, realiza o julgamento técnico das contas à partir da reunião dos elementos objeto da fiscalização e apurada a ocorrência de irregularidade de que resulte dano ao erário, proferindo o acórdão em que se imputa o débito ao responsável, para fins de se obter o respectivo ressarcimento.
4. A pretensão de ressarcimento ao erário em face de agentes públicos reconhecida em acórdão de Tribunal de Contas prescreve na forma da Lei 6.830/1980  (Lei de Execução Fiscal) .
5. Recurso Extraordinário DESPROVIDO, mantendo-se a extinção do processo pelo reconhecimento da prescrição. Fixação da seguinte tese para o Tema 899:  'É prescritível a pretensão de ressarcimento ao erário fundada em decisão de Tribunal de Contas'. (STF - RE: 636886 AL, Relator: ALEXANDRE DE MORAES, Data de Julgamento: 20/04/2020, Tribunal Pleno, Data de Publicação: 24/06/2020) '
Em síntese: a decisão proferida pelo Supremo Tribunal Federal no RE 636886/AL alterou o entendimento acerca da imprescritibilidade da pretensão de ressarcimento ao erário, utilizado em todos os julgamentos do Tribunal de Contas da União.
Ou seja, com base no entendimento do STF, tanto a pretensão punitiva como a pretensão de ressarcimento ao erário estariam prescritas no caso concreto, em razão do lapso temporal entre o fato e a citação do de cujus.
Permita-se colacionar as Propostas de Encaminhamento da SECEX e do MPTCU:
¿ Parecer SECEX:
Parecer MPTCU:
Mesmo munido dos dois Pareceres indicando a ocorrência da prescrição tanto da pretensão punitiva como da pretensão de ressarcimento, o Nobre Relator Min. Vital Do Rêgo proferiu o Voto do Acórdão nº 3512/2021, peça nº 95, julgando irregulares as contas do de cujus, mas reconhecendo a prescrição da pretensão punitiva, acolhendo parcialmente os Pareceres.
No que diz respeito à prescrição da pretensão ressarcitória, o Relator entendeu que esta não se operou em razão de que o novo entendimento do STF por meio do Tema 899 (oriundo do RE 636886/AL) ainda não havia transitado em julgado.
Seguiu, portanto, o entendimento até então majoritário da jurisprudência do TCU, segundo a qual é imprescritível a pretensão de ressarcimento por parte da União.
Em face do Acórdão, foi interposto o Recurso de Reconsideração (peça nº 111) , pleiteando pela reforma do julgamento, com pedido de extinção do feito diante da ocorrência de litispendência com a Ação Civil Pública 5004897-73.2011.4.04.7009 em trâmite na Justiça Federal do Paraná. 
No mesmo ato, foi requerido a regularização do Espólio de Alberto Olavo de Carvalho.
A   partir   da   interposição   do   recurso acima mencionado é que começam as contradições no curso processual que culminaram no julgamento ora recorrido.
Isso porque, após a interposição do Recurso de Reconsideração de peça nº 111, a Serur - Secretaria de Recursos, apresentou novo Parecer na peça nº 128 alterando toda fundamentação anterior da SECEX com relação à prescrição da pretensão punitiva e da pretensão ressarcitória, com o qual também concordou o MPTCU na peça nº 131, de forma simples, divergindo do mesmo modo do parecer anterior sobre a análise do caso.
Referido encaminhamento da Serur é totalmente relevante na análise do último julgamento e objeto principal dos presentes Embargos de Declaração, haja vista que o Acórdão nº 2726/2022 proferido pela Colenda Primeira Câmara, na Sessão de 17/05/2022, se baseou exclusivamente no aludido Parecer.
Conforme se observa no Voto do Nobre Relator Ministro Jorge Oliveira, a fundamentação do acórdão ora recorrido é baseada apenas no novo Parecer da Serur e do MPTCU:

Ou seja, sendo parte principal do mérito do Acórdão recorrido, referidos Pareces (principalmente o da Serur) são objeto dos presentes Embargos de Declaração, pois possuem contradições que afetaram o julgamento do feito.
Como será demonstrado abaixo, há contradição no Parecer da Serur de peça nº 128 e 130, e consequentemente, no Acórdão 2726/2022  (peça nº 133) , ora recorrido.
3. Do Cabimento dos Embargos de Declaração - Contradição
O art. 287 do Regimento Interno no TCU delimita que os Embargos de Declaração são cabíveis  'quando houver obscuridade, omissão ou contradição em acórdão do Tribunal '.
No caso específico do Acórdão ora recorrido, há contradições no que diz respeito à prescrição da pretensão ressarcitória e no entendimento acerca da litispendência, essa última observada à luz das alterações trazidas com a Lei nº 14.230/20211.
3.1 - Contradição - Parecer Serur nº 128
¿ Primeira ocorrência de contradição - Prescrição:
Nas peças nº s. 128 e 130 a Serur vincula o Parecer acerca do Recurso de Reconsideração apresentado pelo Espólio. No tópico que se debruça acerca do tema  'prescrição ' (item 5) , o encaminhamento da secretaria está em contradição ao julgamento principal da presente TCE proferido no acórdão nº 3512/2021, peça nº 95, que julgou o mérito da demanda.
Isso porque, no item 5.1,  'b ' do Parecer, a Serur indica que tem adotado o entendimento de que as  'as pretensões punitiva e de ressarcimento devem observar o mesmo regime na atividade de controle externo '.
Permita-se colacionar o trecho do Parecer:
Ou seja, subtende-se que a análise de prescrição realizada para a pretensão punitiva deve ser a mesma para a pretensão ressarcitória.
Nesse sentido, como o acórdão nº 3512/2021, peça nº 95, proferido pelo Ministro Vital do Rêgo e que julgou o mérito da TCE, entendeu pela prescrição da pretensão punitiva, e segundo a própria Serur ambas as pretensões devem observar o mesmo regime na atividade do controle externo, conclui- se que se operou também a prescrição da pretensão ressarcitória.
Dessa forma, o Acórdão ora recorrido, fundamentado no Parecer da Serur de peça nº 128/130 está em contradição com o Acórdão que julgou o mérito da TCE na peça nº 95.
Se a análise de prescrição para ambos os casos deve ser realizada com base no mesmo entendimento, não pode somente a prescrição da pretensão punitiva ser acolhida. Os efeitos devem ser estendidos também à prescrição da pretensão ressarcitória.
Ratificando ainda mais essa tese, verifica-se que para concluir o parecer a Secretaria entendeu que a pretensão punitiva não estava prescrita, diferente do acórdão de peça nº 95.
Nesse sentido, fundamentou na conclusão no
item 5.25 que:
Ou seja, se a Serur entende e ratifica que a pretensão reparatória segue as mesmas balizas da pretensão punitiva, tendo sido declarada a prescrição da pretensão punitiva no acórdão de nº 95, deve ser declarada também a prescrição da pretensão ressarcitória.
Portanto, o primeiro ponto de contradição no Acórdão recorrido é a análise equivocada da Serur com base no caso concreto e no Acórdão de peça nº 95, ao se pronunciar sobre a prescrição.
Servem os presentes Embargos de Declaração para sanar referida contradição, ao passo que prescrita a pretensão punitiva na forma elencada no Acórdão de mérito, prescrita também a pretensão ressarcitória.
¿ Segundo ocorrência de contradição - Interrupção da Prescrição:
Num segundo momento, observa-se também que há contradição no parecer da Serur de peça nº 128 e 130, e consequentemente no acórdão, ao analisar a prescrição à luz da Lei nº 9873/1999.
O entendimento do TCU é de que com a declaração de prescritibilidade da pretensão ressarcitória por meio do RE 636.886, para fins de cômputo da prescrição utiliza-se a Lei nº 9873/19992, a qual estabelece os prazos de prescrição para o exercício de ação pela Administração Pública Federal, direta e indireta, e dá outras providências.
Nesse sentido, sendo prescritível a pretensão ressarcitória, o parecer da Serur na peça nº 130 tenta demonstrar de forma contraditória que vários foram os momentos de interrupção da prescrição, e por este motivo a mesma não se operou no caso concreto.
O fundamento legal do parecer/acórdão utiliza o art. 2º, inciso II da referida lei, que dispõe que  'qualquer ato inequívoco que importa na apuração do fato ' interrompe a prescrição.
Considerando os diversos termos de parceria objetos da TCE, a Serur aplica a interpretação que o marco inicial para cômputo da prescrição é o prazo final do termo de parceria mais antigo, que consiste no dia 06/06/2005.
Com base no referido entendimento, a Serur destaca os supostos momentos de interrupção no item 15 do Parecer:
Ocorre que, o entendimento adotado pela Serur é contraditório, pois o art. 2º da Lei 9873/1999 elenca o rol taxativo das causas de interrupção do prazo prescricional:
'Art. 2o Interrompe-se a prescrição da ação punitiva:
I - pela notificação ou citação do indiciado ou acusado, inclusive por meio de edital;
II - por qualquer ato inequívoco, que importe apuração do fato;
III - pela decisão condenatória recorrível.
IV - por qualquer ato inequívoco que importe em manifestação expressa de tentativa de solução conciliatória no âmbito interno da administração pública federal.'
Como se observa, o primeiro momento a ser analisado para fins de interrupção do prazo prescricional é a notificação ou citação do indiciado ou acusado, no caso concreto o Espólio.
Levando em consideração a própria Lei, ao analisar os momentos destacados pela Serur no item 15, observa-se que a Notificação do Espólio só foi ocorrer em 18/11/2010  (item 15 -d) .
Ou seja, entre 06/06/2005  (marco inicial do prazo prescricional) e 18/11/2010  (Notificação do Espólio) , operou-se os feitos do prazo geral quinquenal previsto no art. 1º, caput, da Lei 9.873/1999, restando prescrita a pretensão ressarcitória.
Os momentos anteriores não podem ser considerados como marco de interrupção, pois não são atos inequívocos. O item 15-a e 15-b são ofícios e encaminhamentos do próprio de cujus na qualidade de Secretário de Saúde, e não de atos contra a si imputados.
Portanto, a segunda ocorrência de contradição no Acórdão recorrido é interpretar de forma diversa o art. 2º da Lei 9873/1999, não observando que a Notificação do de cujus só foi ocorrer fora do prazo prescricional, servindo os presentes Embargos de Declaração para sanar referida contradição.
¿ Terceira ocorrência de contradição - Litispendência:
Por fim, com relação ao tópico da litispendência também há contradição no acórdão/parecer recorrido, pois não leva em consideração as alterações impostas nas ações de improbidade administrativa advindas com a Lei 14.230/2021.
No Recurso de Reconsideração de peça nº 111 o Espólio requereu a suspensão da presente TCE em razão do recurso de apelação pendente de julgamento no Tribunal Regional da 4ª Região, autuada sob n.º 5004897- 73.2011.4.04.7009/PR.
Entendeu a Serur no Parecer de peça nº 128 e o acórdão recorrido, que a litispendência só se aplica nos processos do TCU quando houver sentença absolutória negando categoricamente a existência do fato ou afirmando que não foi o réu quem cometeu o delito.
Pois bem.
Na sentença da Ação Civil Pública 5004897- 73.2011.4.04.7009/PR, a Justiça Federal do Estado do Paraná imputou ao réu Espólio de Alberto Olavo de Carvalho a prática de atos de improbidade administrativa previstos nos artigos 10, caput, VII, XI e 11, caput, IV. V e VI da lei 8.429/92, face a suposta dispensa indevida de licitação, bem como omissão quanto à fiscalização dos termos de parceria pública e à exigência de prestação de contas.
Conforme exaustivamente explanado nas razões daquela apelação, e consoante documentação carreada aos autos, o apenamento se deu exclusivamente em função de ser o réu o Presidente do Instituto de Saúde à época dos fatos, atribuindo-lhe responsabilidade direta e automática sobre todos os atos praticados, sem considerar a conduta individual de cada agente público e suas responsabilidades técnicas.
A instrução processual demonstrou que não há qualquer elemento indicativo de que o Réu agiu com finalidade específica de lesionar o Erário, adotando condutas desonestas em relação ao trato da coisa pública.
Ao contrário, diante das circunstâncias narradas na própria sentença, o conteúdo probatório indica que sua conduta sempre se pautou pelo cumprimento da lei e dos princípios da Administração Pública. Não há indicativo de uso de dinheiro público em desacordo com o orçamento municipal, nem que tenha sido desviada qualquer quantia em proveito de quem quer que seja.
Ademais, restou evidenciado que o réu Alberto Olavo de Carvalho jamais promoveu qualquer ato, de forma deliberada, autoritária ou sem estar amparado em pareceres técnicos, sempre requisitando a competente análise pelos profissionais designados do quadro de carreira, uma vez que não dispunha de conhecimento pessoal técnico, na área financeira, jurídica ou administrativa para análises individuais de expediente.
A cópia integral do referido processo foi solicitada pelo MPTCU no Parecer de peça nº 93, visto que seria de crucial importância ao julgamento da presente TCE, mas como não houve o envio pela JFPR foi proferido o acórdão de peça nº 95 sem a análise de tais documentos e situações.
De qualquer modo, após a interposição do Recurso de Apelação pelo Espólio junto ao TRF-4, a Desembargadora Relatora do caso determinou a intimação de todas as partes para manifestação quanto a aplicação da Lei 14.230/2021, que alterou a Lei da Improbidade Administrativa.
A vigência da lei em comento implica na modificação substancial dos vetores interpretativos da Lei 8.429/1992 no que concerne à tutela da moralidade administrativa, bem como ao sistema de responsabilização imposto pelo art. 37, §4° da Constituição Federal, vez que a nova sistemática diferencia implicitamente o conceito de improbidade administrativa da mera ilegalidade/imoralidade.
Desta forma, optou o legislador por sancionar apenas os atos praticados com dolo específico, quais sejam, aqueles praticados por agente público dotado de inequívoca intenção de dilapidar o patrimônio público, obtendo, assim, vantagem ilícita. Neste sentido, dispõe o §3° do art. 1º da referida lei que o mero exercício da função ou desempenho das competências públicas, sem comprovação de ato doloso com fim ilícito, afasta a responsabilidade por ato de improbidade administrativa.
Com base no referido entendimento, o Espólio apresentou pedido de extinção da Ação Civil Pública 5004897-73.2011.4.04.7009/PR, em razão da ausência de dolo do de cujus.
O pedido ainda aguarda julgamento do TRF-4, mas se deferido reformará a sentença de primeiro grau e julgará extinta a demanda, absolvendo o Espólio das acusações.
Ou seja, a extinção da Ação Civil Pública 5004897-73.2011.4.04.7009/PR afeta diretamente a presente demanda, pois conforme exposto pela própria Serur no Acórdão recorrido, a sentença absolutória impede a continuidade do processo administrativo.
Portanto, há contradição no acórdão/parecer ao entender que não existe litispendência entre as demandas, pois não analisou referido instituto à luz da nova sistemática da Lei 14.230/2021.
Nesse sentido, o ideal e mais correto ao caso concreto é aguardar o deslinde da Ação Civil Pública 5004897-73.2011.4.04.7009/PR, pois sua possível extinção acarretará efeitos diretos ao presente feito.
4. Dos Pedidos
Diante do exposto, e com todo respeito ao
acórdão proferido, requer o acolhimento dos Embargos de Declaração, para sanar as contradições existentes na fundamentação do acórdão, para:
a) Declarada prescrita a pretensão punitiva por meio do acórdão de mérito de peça nº 95, também deve ser declarada a prescrição da pretensão ressarcitória;
b) Declarar prescrita a pretensão ressarcitória em razão do entendimento do STF por meio do RE 636.886, e diante da ausência de fato interruptivo da prescrição com base no art. 2º da Lei nº 9873/1999;
c) Suspender o feito até o julgamento da Ação Civil Pública 5004897-73.2011.4.04.7009/PR, em razão da litispendência, visto que o acórdão recorrido não analisou referido instituto à luz da nova sistemática da Lei 14.230/2021." (grifos e destaques do original) 
É o Relatório.

Roberto Antônio Busato (7680/OAB-RR) e outros.

Não atuou

EMBARGOS DE DECLARAÇÃO EM RECURSO DE RECONSIDERAÇÃO CONTRA DELIBERAÇÃO QUE JULGOU IRREGULARES AS CONTAS DO RESPONSÁVEL E CONDENOU SEU ESPÓLIO AO RECOLHIMENTO DE VALORES. RECONHECIMENTO DE OMISSÃO QUANTO AO FUNDAMENTO UTILIZADO NO JUÍZO PELA AUSÊNCIA DE PRESCRIÇÃO DA PRETENSÃO RESSARCITÓRIA. CONHECIMENTO. ACOLHIMENTO PARCIAL. PRESTAÇÃO DOS ESCLARECIMENTOS NECESSÁRIOS.

TOMADA DE CONTAS ESPECIAL (TCE)

não atuou

Trata-se de embargos declaratórios opostos pelo espólio de Alberto Olavo de Carvalho em face do Acórdão 2726/2022-TCU-Primeira Câmara, que negou provimento a recurso de reconsideração por ele apresentado contra o Acórdão 3512/2021-TCU-Primeira Câmara (Relator: Ministro Vital do Rêgo) , o qual, por sua vez, havia julgado irregulares as contas daquele ex-Secretário Municipal de Saúde em face da não comprovação de despesas referentes a Termos de Parceria celebrados entre o então Instituto de Saúde de Ponta Grossa e a Associação Beneficente dos Campos Gerais Madre Paulina, custeados com recursos do SUS, com imputação de débito.
2.	Em apertada síntese, é alegada a existência de contradições no que se refere: (i) à prescrição da pretensão ressarcitória; (ii) ao entendimento acerca da existência de litispendência.
3.	Em relação à primeira, o embargante sustenta que a Secretaria de Recursos - Serur e o Ministério Público junto ao TCU - MPTCU se manifestaram, em seus pareceres originais, com fundamentações divergentes das expressadas no recurso.  Ademais, a Serur registrou que as pretensões punitiva e de ressarcimento deveriam observar o mesmo regime na atividade de controle externo; não obstante, assinalou que o acórdão recorrido reconheceu a prescrição da pretensão punitiva, mas não o fez em relação à pretensão ressarcitória. 
4.	Quanto à segunda, aduz haver "contradição no acórdão/parecer ao entender que não existe litispendência entre as demandas [Ação Civil Pública 5004897-73.2011.4.04.7009/PR], pois não analisou referido instituto à luz da nova sistemática da Lei 14.230/2021".
5.	Considerando que o voto do relator seguiu os pareceres, o embargante afirma ter incorrido em equívoco que precisa ser corrigido.
6.	Preliminarmente, conheço dos embargos, em face do preenchimento dos requisitos de admissibilidade 
7.	Quanto ao mérito, ressalto que a alteração dos posicionamentos apresentados pela Serur e pelo MPTCU, em distintas fases processuais, não constitui situação passível de questionamento. Tais instâncias possuem independência para lançar seus pareceres, se utilizando das fundamentações que entenderem cabíveis, o que foi feito. A divergência entre apontamentos efetuados por uma mesma unidade, em fase distinta, não caracteriza contradição a ser sanada em sede de embargos, uma vez que as omissões, contradições ou obscuridades ensejadoras de arguição nos declaratórios devem se encontrar ínsitas nos próprios julgados. 
8.	Reconheço, no entanto, que a instrução da Serur pode ter suscitado dúvidas em face de uma aparente contradição, ao afirmar que as pretensões punitiva e de ressarcimento deveriam observar o mesmo regime na atividade de controle externo e, em seguida, dizer que o TCU havia reconhecido a existência de prescrição para a aplicação de multa, sem, no entanto, sugerir a incidência desse instituto para a pretensão ressarcitória. No entendimento do embargante, a partir do raciocínio construído pela Serur, se os regimes deveriam ser os mesmos e se houve a declaração da pretensão punitiva, o mesmo tratamento deveria ter sido aplicado em relação ao débito.
9.	 Nesse ponto, admito que o voto foi omisso porque mencionou acolher os pareceres, mas não teceu qualquer consideração adicional sobre a prescrição. Por esse motivo, esclareço, nesta oportunidade, que o acolhimento então referido ocorreu em relação à inexistência da prescrição, mas não quanto aos fundamentos utilizados nos pareceres para defendê-la. Isso porque, em essência, os pareceres, apesar de não reconhecerem a existência de prescrição, se posicionaram favoravelmente à adoção do marco da Lei 9.873/1999. Essa, entretanto, não é a linha jurisprudencial prevalecente neste Tribunal.
10.	É de ampla ciência que o Supremo Tribunal Federal - STF, ao apreciar o Recurso Extraordinário - RE 636.886, fixou, em repercussão geral, a tese de que "É prescritível a pretensão de ressarcimento ao erário fundada em acórdão de Tribunal de Contas" (Tema 899) .
11.	Entretanto, esta Corte tem se guiado pelo entendimento de que tal tese diz respeito à fase de execução judicial de deliberação do Tribunal de Contas, tanto assim que, para resolver o caso concreto em que foi delineada, foi necessária a utilização da Lei 6.830/1980, a Lei de Execuções Fiscais, diploma legal evidentemente inaplicável à fase que antecede a formação do título executivo extrajudicial, caracterizada pela atuação do órgão de controle externo até a prolação do acórdão.
12.	Assim, permanece hígido o posicionamento fixado pelo STF, em 2008, no Mandado de Segurança - MS 26.210, oportunidade em que foi fixada a tese da imprescritibilidade das ações de ressarcimento ao erário, e a Súmula TCU 282, cujo conteúdo é no mesmo sentido.
13. 	Pelo mesmo raciocínio, permanecem inalterados os fundamentos que conduziram esta Corte a firmar o entendimento de que a pretensão punitiva do TCU se subordina ao prazo geral de prescrição indicado no art. 205 do Código Civil, nos termos do Acórdão 1441/2016-TCU-Plenário.
14.	Como se vê, a jurisprudência ainda vigente neste Tribunal não acolhe a tese esposada pela Serur de que as pretensões punitiva e de ressarcimento, nesta Corte, devem observar o mesmo regime.
15.	Para encerrar o assunto, assinalo que essa questão relacionada à prescrição sequer foi suscitada pelo embargante em seu recurso de reconsideração. Foi apreciada a partir de exame efetuado pela Serur, de ofício, motivo pela qual não recebeu, no voto então proferido, maior atenção.
16.	Quanto à segunda questão - existência de litispendência -, não assiste qualquer razão ao embargante. A alteração por ele referida em relação à Lei de Improbidade Administrativa, por meio da Lei 14.230/2021, com possíveis reflexos na Ação Civil Pública 5004897-73.2011.4.04.7009/PR, em nada refletirá nos efeitos do julgamento desta Corte, um vez que, como afirmado pelo próprio apelante, o pedido de extinção daquela ação decorre do entendimento de que "o mero exercício da função ou desempenho das competências públicas, sem comprovação de ato doloso com fim ilícito, afasta a responsabilidade por ato de improbidade administrativa" e "em razão da ausência de dolo do de cujus". No entanto, esses não são os motivos determinantes para as condenações efetuadas por este Tribunal.
17.	De qualquer forma, a questão trazida pelo embargante busca rediscutir a questão, não sendo apontada, quanto a esse quesito, contradição, omissão ou obscuridade que, de alguma forma, prejudique a compreensão do julgado, não se fazendo cabível nova rodada de discussões nas vias estreitas dos embargos declaratórios.
18.	Por fim, observo que os esclarecimentos trazidos nesta oportunidade não ensejam qualquer modificação do acórdão embargado.
	Ante o exposto, voto no sentido de que o Colegiado adote a deliberação que ora lhe submeto.
TCU, Sala das Sessões, em 28 de junho de 2022.
JORGE OLIVEIRA 
Relator